臺灣高等法院臺中分院民事判決
110年度上易字第572號
上  訴  人  江連童  
被上訴人    林明坤  
訴訟代理人  謝錫深律師
複代理人    洪筠絢律師
上列當事人間分配表異議之訴事件，上訴人對於民國110年9月29
日臺灣臺中地方法院110年度訴字第1557號第一審判決提起上訴
，本院於111年5月31日言詞辯論終結，判決如下：
    主  文
原判決關於命原法院109年度司執字第130302號強制執行事件於
民國110年7月28日所作成之強制執行金額計算書分配表，其中表
列次序10即上訴人之第三順位抵押權所示之分配金額逾新臺幣50
萬元部分應予剔除，不列入分配部分，及該部分訴訟費用之裁判
，均廢棄。
上開廢棄部分，被上訴人於第一審之訴駁回。
其餘上訴駁回。
第一、二審訴訟費用，由被上訴人負擔百分之67，餘由上訴人負
擔。
    事實及理由
一、被上訴人主張：訴外人甲○○前積欠伊新臺幣（下同）100萬
    元本息未清償，經伊執原法院109年度司促字第26499號支付
    命令及確定證明書（下稱系爭支付命令），聲請對甲○○所有
    之坐落臺中市○區○○○○段0000000地號土地（應有部分10000
    分之18），及其上同段00000建號建物（即門牌號碼臺中市○
    區○○○路00巷00號00樓之0，以下合稱系爭房地）強制執行，
    經原法院民事執行處（下稱執行法院）以109年度司執字第1
    30302號強制執行事件（下稱系爭執行事件）受理，並於民
    國110年7月28日作成分配表（下稱系爭分配表）。而甲○○雖
    於108年5月29日將系爭房地設定擔保金額150萬元之第三順
    位普通抵押權與上訴人（下稱系爭抵押權），系爭抵押權列
    於系爭分配表次序10。然上訴人對甲○○並無債權存在，系爭
    抵押權亦失所附麗，系爭分配表其次序10之分配金額應予剔
    除，不列入分配等語。爰提起分配表異議之訴，聲明求為命
    ：系爭執行事件於110年7月28日所作成之系爭分配表，其中
    次序10即上訴人之第三順位抵押權所示之分配金額應予剔除
    ，不列入分配（原審為被上訴人勝訴之判決，上訴人不服，
    提起上訴）。並答辯聲明：上訴駁回。
二、上訴人則以：伊與甲○○及訴外人乙○○（以下合稱甲○○等2人
    ）間長期存在資金借貸關係，甲○○等2人分別於107年8月7日
    、同年月20日向伊借163萬元、97萬元，嗣甲○○等2人再借款
    ，伊恐如再借貸無法受償，乃要求應提供擔保，甲○○等2人
    乃於108年5月24日再借貸120萬元，由乙○○簽發票號0000000
    號、票面金額120萬元、發票日108年5月24日、到期日109年
    5月23日之本票（下稱系爭120萬元本票）予伊，甲○○亦於10
    8年5月24日書立150萬元借據（下稱系爭借據）並簽發票號0
    000000號、票面金額150萬元、發票日108年5月24日、到期
    日109年5月23日之本票（下稱系爭150萬元本票）予伊，由
    伊當場交付50萬元現金予甲○○，並依甲○○等2人之指示，匯
    款100萬元予訴外人丙○科技股份有限公司（下稱丙○公司）
    。伊與甲○○就上開借款與前所借貸款項，結算積欠款項，因
    而設定系爭抵押權，以擔保上開借款。甲○○等2人係連帶債
    務人，至於其2人之內部關係為何，伊不知情。系爭抵押權
    所擔保之債權確實存在，被上訴人因分配金額不足，始稱系
    爭抵押權所擔保之伊與甲○○間借貸債權不存在等語，資為抗
    辯。並上訴聲明：㈠、原判決廢棄。㈡、被上訴人於第一審之
    訴駁回。
三、兩造就本件為爭點整理如下：（見本院卷第122至123頁）
㈠、不爭執事項：
１、被上訴人於109年10月29日執系爭支付命令聲請對甲○○所有系
    爭房地強制執行，經執行法院以系爭執行事件進行強制執行
    程序。
２、上訴人於108年5月29日就系爭房地設定擔保金額150萬元之普
    通抵押權（即系爭抵押權）。
３、系爭執行事件曾於110年5月1日製作分配表，並定同年月31日
    實行分配，之後改定110年7月30日實行分配，嗣執行法院再
    於110年7月28日製作分配表（即系爭分配表），並定於110
    年8月30日實行分配。上訴人之第三順位抵押權債權金額150
    萬元本息列於系爭分配表次序10。
４、被上訴人於110年5月3日向執行法院聲明異議，於110年5月27
    日提起本件訴訟，同日陳報執行法院。
㈡、爭點：
１、被上訴人主張系爭抵押權所擔保之債權不存在，有無理由？
２、被上訴人請求系爭分配表其中表列次序10之分配金額應予剔
    除，不列入分配，有無理由？
四、得心證之理由：
㈠、按強制執行法第41條所定分配表異議之訴，其訴訟標的為對
    分配表之異議權。強制執行事件債權人以他債權人聲明參與
    分配之債權不存在為異議權之理由，其本質上即含有消極確
    認債權不存在訴訟之性質，須於確認該有爭議之債權不存在
    後，始得為剔除該債權於分配表外之形成判決，依舉證責任
    分配法則，自應先由主張該債權存在之被告負舉證之責；又
    確認法律關係不存在之訴，如被告主張其法律關係存在時，
    應由被告負舉證責任。又抵押權為擔保物權之一種，於該抵
    押權擔保期間，須有擔保之債權存在，倘擔保債權並未發生
    ，其抵押權即失所附麗；金錢借貸契約，為要物契約，應由
    貸與人就交付金錢之事實負舉證之責（最高法院98年度台上
    字第1265號、101年度台上字第904號、69年台上字第3546號
    判決意旨參照)。
㈡、依據臺中市○○地○○○○000○0○0○○地○○○0000000000號函檢送系
    爭抵押權登記申請書及附件，上訴人係於109年5月27日送件
    申請登記系爭抵押權；於上訴人與甲○○簽立之土地、建築改
    良物抵押權約定書記載：擔保債權總金額為150萬元，擔保
    債權種類範圍為擔保債務人對抵押（漏寫「權」）人於108
    年5月27日所立土地建築改良物抵押權設定契約發生之債務
    （見原審卷第133至151頁）；另參諸甲○○簽立之系爭借據（
    由乙○○擔任保證人）記載：借款人甲○○茲向上訴人借款150
    萬元，並已於簽立此借據時當場由上訴人交付現金50萬元給
    甲○○親自收訖無訛，餘100萬元係按借款人甲○○同乙○○指名
    帳號丙○公司○○○○銀行○○分行000000000000號（下稱系爭丙○
    公司帳戶）匯款轉帳無誤。借款人甲○○保證於109年5月23日
    清償借款，特書立借據及本票各乙紙，並提供甲○○所有臺中
    市○區○○○路00巷00號00樓之0房產抵押150萬元做擔保，並願
    賠償逾期一切損失費用等語（見原審卷第211頁），可知上
    訴人與甲○○所約定系爭抵押權所擔保之債權，應係於108年5
    月24日簽立之系爭借據所示150萬元之借款債權。
㈢、而查，系爭借據所載之150萬元其中100萬元，上訴人依據甲○
    ○等2人指名匯入系爭丙○公司帳戶乙節，據上訴人提出○○商
    業銀行匯款申請書回條、甲○○2人指示轉帳之手寫字條等為
    證（見原審卷第177頁、第126頁）。而據證人甲○○於原審證
    稱：108年5月24日有寫一張借據給上訴人，伊總共要向被上
    訴人借150萬元，因為伊欠丙○公司100萬元，所以伊請上訴
    人幫伊轉匯100萬元給丙○公司；伊除了簽立系爭借據，尚簽
    發系爭150萬元本票；伊請乙○○幫伊向上訴人借款，上訴人
    要求保證人，伊請乙○○擔任上開150萬元之保證人等語（見
    原審卷第229至230頁、232頁）；及據證人即丙○公司負責人
    丁○○於本院證稱：甲○○等2人有向伊借錢，最主要是乙○○來
    跟伊說，前兩筆伊是匯到乙○○帳戶，最後一筆是匯到甲○○帳
    戶；甲○○等2人總共借款金額為120或125萬元，因伊需要用
    錢，乙○○說要匯錢還款，後來伊看到匯款明細後面有上訴人
    的名字；究竟是甲○○或乙○○欠伊，是他們之間的事，他們應
    該是男女朋友，出面與伊談的都是乙○○等語（見本院卷第16
    2至164頁），暨其提出顯示上訴人於108年5月24日匯款100
    萬元至系爭丙○公司帳戶之交易明細（見本院卷第169頁），
    可知上訴人確有依照系爭借據上所載依甲○○等2人之指示於1
    08年5月24日將100萬元匯入系爭丙○公司帳戶之事實。至於
    此100萬元究係甲○○或乙○○向丁○○借款，乃甲○○等2人間之內
    部關係，既然系爭借據係由甲○○擔任借款人向上訴人借款10
    0萬元，且上訴人亦依甲○○等2人指示匯款至系爭丙○公司帳
    戶以為交付，則上訴人主張其與甲○○間就此100萬元有消費
    借貸關係存在，且為系爭抵押權所擔保之範圍等語，洵屬可
    採。
㈣、至於系爭借據固記載上訴人於書立系爭借據之同時交付現金5
    0萬元予甲○○，惟查，依據甲○○於原審證稱：108年陸續向被
    上訴人拿二次現金，第一次時間不記得，金額是30萬元，第
    二次是108年5月24日拿20萬元等語（見原審卷第229頁）；
    而上訴人則稱：甲○○所借150萬元，除100萬元是匯給丙○公
    司，現金50萬元是在簽借據之前，至少交付3次以上，超過2
    0萬的有2次，5月24日給的金額不大，應該在10萬元以內等
    語（見原審卷第233至234頁），非但與甲○○證述有間，且與
    系爭借據所載當日交付現金50萬元等語不符，自難信上訴人
    確有依系爭借據所載當場交付現金50萬元予甲○○之事實。又
    依據系爭借據所示系爭抵押權擔保之150萬元借款債權，既
    指上訴人依指示匯至系爭丙○公司帳戶之100萬元借款及當場
    交付甲○○之現金50萬元借款，上訴人既未能舉證證明其確實
    有於108年5月24日簽立系爭借據時交付現金50萬元予甲○○之
    事實，即無從認定其與甲○○間就上開50萬元部分成立消費借
    貸關係。則被上訴人主張上訴人對於甲○○此部分50萬元借款
    債權並不存在，為屬有據。至於上訴人所主張其與甲○○等2
    人有長期借貸關係，且曾借款163萬、97萬元予甲○○等2人，
    或乙○○亦曾簽發120萬元之本票、借據等語（見原審卷第109
    頁、第125頁、127頁、129頁），縱使為真，惟此均非甲○○
    與上訴人於系爭借據中所約定系爭抵押權擔保之範圍，上訴
    人主張此部分亦為系爭抵押權擔保之債權云云，洵屬無據。
㈤、基上，上訴人就系爭抵押權所擔保債權金額150萬元，其中對
    甲○○有100萬元借款債權存在，其餘50萬元部分應不存在，
    堪予認定。又分配表異議之訴為形成之訴，法院之認定並不
    受當事人聲明之拘束，且於法院剔除或更正分表配所列費用
    及債權金額後，應由執行法院據以重新分配。是以被上訴人
    依強制執行法第41條第1項，請求將系爭分配表次序10即上
    訴人第三順位抵押權所示之分配金額於50萬元範圍內應予剔
    除，不列入分配，為屬有據；逾此部分之請求，則屬無據。
五、綜上所述，被上訴人依據強制執行法第41條第1項規定，請
    求系爭執行事件所製作系爭分配表，其中次序10即系爭抵押
    權所示分配金額於50萬元範圍內，應予剔除，不列入分配，
    為有理由，應予准許；逾此部分之請求，為無理由，應予駁
    回。原審就上開不應准許部分，為上訴人敗訴判決，尚有未
    合，上訴人指摘原判決此部分不當，求為廢棄，為有理由，
    爰由本院廢棄改判如主文第2項所示。至原審就上開應准許
    部分，為上訴人敗訴之判決，核無違誤，上訴意旨指摘原判
    決此部分不當，求予廢棄改判，為無理由，應駁回此部分之
    上訴。
六、本件事證已臻明確，兩造其餘之攻擊或防禦方法及所用之證
    據，經本院斟酌後，認為均不足以影響本判決之結果，爰不
    逐一論列，併此敘明。
七、據上論結，上訴人之上訴為一部有理由，一部無理由，爰判
    決如主文。
中　　華　　民　　國　　111 　年　　6 　　月　　30　　日
　　　　　　　民事第五庭　　審判長法　官　游文科
　　　　　　　　　　　　　　　　　法　官　楊珮瑛
　　　　　　　　　　　　　　　　　法　官　李慧瑜
正本係照原本作成。
不得上訴。
　　　　　　　　　　　　　　　　　書記官　陳秀鳳
　　　　　　　　　　　　　　　　　
中　　華　　民　　國　　111 　年　　6 　　月　　30　　日